ACORDAO-COMPLETO-2542860

ACÓRDÃO 1770/2022 ATA 30/2022 - PLENÁRIO

VISTOS, relatados e discutidos estes autos que cuidam de Representação da Secretaria de Controle Externo de Aquisições Logísticas em face de possível fraude à licitação no âmbito da Concorrência 07/2020, conduzida pelo Serviço Social do Transporte - Unidade em Foz do Iguaçu-PR;
ACORDAM os Ministros do Tribunal de Contas da União, reunidos em Sessão Plenária, diante das razões expostas pelo Relator, em:
9.1. conhecer da presente Representação, com fulcro no art. 237, inciso VI, art. 237, inciso VI e parágrafo único, do Regimento Interno/TCU, e no art. 103, § 1º, da Resolução - TCU 259/2014, para, no mérito, considerá-la procedente;
9.2. declarar a inidoneidade da sociedade empresária Duma Empreendimentos Ltda. (CNPJ 72.040.892/0001-65) para participar de licitação na Administração Pública Federal pelo prazo de 2 (dois) anos, nos termos do art. 46 da Lei 8.443/1992, em virtude de prática fraudulenta comprovada na Concorrência 7/2020 Unidade em Foz do Iguaçu-PR (086) do Serviço Social do Transporte (Sest) ;
9.3. notificar do presente acórdão o Serviço Social do Transporte - Conselho Regional no Estado do Paraná, a empresa Duma Empreendimentos Ltda. (CNPJ 72.040.892/0001-65) e a Procuradoria da República no Estado do Paraná, esta para adoção das medidas que entender cabíveis, em analogia ao art. 209, § 7º, do Regimento Interno/TCU;
9.4. arquivar os presentes autos, nos termos do art. 169, inciso V, do Regimento Interno/TCU.

Representação acerca de indícios de fraude à licitação conduzida pelo Serviço Social do Transporte - Conselho Regional no Estado do Paraná (Sest/PR), tendo por objetivo contratar empresa especializada em engenharia para execução de pintura da unidade, substituição e impermeabilização de calhas em unidade do Sest/PR em regime de empreitada por preço global.

Serviço Social do Transporte - Conselho Regional no Estado do Paraná.

3. Interessados/Responsáveis:
3.1. Interessado: Duma Empreendimentos Ltda. (72.040.892/0001-65).

13.1. Ministros presentes: Bruno Dantas (na Presidência), Walton Alencar Rodrigues, Benjamin Zymler, Vital do Rêgo (Relator), Jorge Oliveira e Antonio Anastasia.
13.2. Ministros-Substitutos convocados: Marcos Bemquerer Costa e André Luís de Carvalho.
13.3. Ministro-Substituto presente: Weder de Oliveira.

VITAL DO RÊGO

Adoto, como relatório, a instrução de mérito elaborada no âmbito da então Secretaria de Controle Externo de Aquisições Logísticas - Selog (peça 42) , que teve a anuência do corpo diretivo da unidade técnica (peças 43 e 44) , com os ajustes de forma pertinentes:
Instrução de Análise de Oitiva
	A. Identificação do Processo

	TC Processo 041.385/2021-7
	Análise oitiva. Revelia. Fraude comprovada a licitação. Declaração de inidoneidade de licitante. Arquivamento. 

	Unidade Jurisdicionada
	Uasg

	Serviço Social do Transporte - Unidade B 86 (Foz do Iguaçu-PR) - Sest/PR
	Não se aplica

	Representante
	CNPJ
	Documento de Identificação

	Secretaria de Controle Externo de Aquisições Logísticas (Selog) 
	Não se aplica
	Não se aplica

	Objeto da Contratação

	Serviços de pintura e de substituição e impermeabilização de calhas da unidade B 86, em Foz do Iguaçu-PR (peça 4, p. 1, do TC Processo 006.709/2021-4) 

	Procedimento Auxiliar de Contratação  
	Modalidade  
	Número do Certame

	Não se aplica
	Concorrência
	7/2020

	Modo de Disputa
	Tipo

	Não se aplica
	Menor preço global

	Vigência
	Valor Estimado

	Três meses (peça 4, p. 52, do TC Processo 006.709/2021-4) 
	R$ 363.221,87 (peça 4, p. 3, do TC Processo 006.709/2021-4) 

	Legislação que Rege o Certame

	Regulamento próprio (Sistema S) 

	Suspenso por Medida Cautelar?
	Não

	Fase do Certame

	Foi realizado o julgamento das propostas em 18/2/2021 (peça 20, p. 1-2) . Contudo, o Sest/PR, mediante ofício à peça 18, informa que "dará início a novo procedimento licitatório para o referido objeto", haja vista o disposto no Acórdão 7298/2021-TCU-Primeira Câmara (peça 4) , que deu ciência à entidade acerca de uma série de ocorrências relacionadas à Concorrência 7/2020, identificadas quando da análise do TC Processo 006.709/2021-4. 

	B. Identificação dos Responsáveis

	Responsável e CNPJ
	Representante Legal
	Procuração
	Há Pedido de Sust. Oral?

	Duma Empreendimentos Ltda, CNPJ 72.040.892/0001-65 (peça 27) 
	Sr. Deoclecio Duarte, CPF XXX.754.439-XX (peça 27) 
	Não há
	Não

	C. Histórico

	A presente representação foi instaurada como consequência do cumprimento do disposto no item 9.4 do Acórdão 7298/2021-TCU-Primeira Câmara, peça 4, prolatado no âmbito TC Processo 006.709/2021-4, in verbis:
9.4. autorizar a Selog a realizar as diligências necessárias ao conhecimento dos desdobramentos da Concorrência 07/2020, objeto destes autos, com vistas à identificação de ocorrências que atendam aos requisitos definidos no art. 235 do Regimento Interno do TCU e no art. 106 da Resolução-TCU 259/2014, e da eventual necessidade de representar a este Tribunal, com fulcro no art. 237, inciso VI, do Regimento Interno do TCU;
No aludido TC Processo 006.709/2021-4, o Tribunal analisou supostas irregularidades na Concorrência 7/2020, promovida pelo Sest/PR.
Esta Secretaria instruiu inicialmente o processo (peça 14 do TC Processo 006.709/2021-4) , cuja proposta de conhecer da representação, indeferir cautelar e realizar oitivas e construção participativa não foi acolhida pelo Ministro-Relator, conforme razões expostas no seu voto à peça 5, salientando que a Selog concluíra, entre outros, pela "baixa competitividade do certame, proposta do representante desvantajosa em relação à da originalmente primeira classificada e equívocos do representante, revelando impertinência nas suas alegações e pedido". Além disso, observou ter sido verificado que os serviços licitados não eram essenciais ao funcionamento da entidade, bem como o fato de todas as licitantes que participaram da concorrência terem sido inabilitadas, o que ensejaria a abertura de novo procedimento licitatório (idem, p. 1) .
Assim, o Relator manifestou discordância da proposta de encaminhamento da Selog por entender que não havia elementos que permitissem "sequer o conhecimento da presente representação, porquanto ausentes os requisitos de admissibilidade, em especial o interesse público no trato da suposta ilegalidade apontada". A manifestação prossegue, conforme consta do voto, à peça 5, p. 1-2:
Nesse sentido, reputo que não restou demonstrado indícios de eventuais prejuízos decorrentes da decisão da Unidade do Sest em Foz do Iguaçu-PR, tampouco de que possam ter materialidade suficiente para justificar a pronta atuação desta Corte de Contas.
Sendo assim, não conheço da representação e declaro prejudicado o pedido de medida cautelar formulado pela representante, por perda de objeto, sem prejuízo de que entidade responsável pela licitação seja cientificada das ocorrências identificadas na instrução da Selog.
Julgo desnecessária a oitiva da sociedade empresária Duma Empreendimentos Ltda., visto que extrapola o escopo da presente representação e não há indícios de que a apresentação do documento rechaçado pela comissão licitante tenha tido o intuito de fraudar a licitação.
No que tange aos desdobramentos da Concorrência 07/2020, autorizo a Selog a realizar as diligências que julgar pertinentes com o intuito de, identificados os requisitos definidos no art. 235 do Regimento Interno do TCU e no art. 106 da Resolução-TCU 259/2014, representar a este Tribunal, com fulcro no art. 237, inciso VI, do Regimento Interno do TCU.
De igual modo, a análise do Regulamento de Licitações e Contratos do Serviço Social do Transporte e a eventual definição das medidas necessárias à sua reformulação, deverá, a critério do responsável pela relatoria dos processos do Sest, ser objeto de procedimento específico, no qual poderão ser adotadas as medidas previstas no art. 14 e 15 da Resolução TCU 315/2020.
De acordo com as razões expostas pelo Relator, foi determinado no Acórdão 7298/2021-TCU-Primeira Câmara (peça 4) :
9.1. não conhecer da presente representação, porquanto ausentes os requisitos de admissibilidade, em especial o interesse público no trato da suposta ilegalidade apontada;
9.2. considerar prejudicado o pedido de medida cautelar formulado pela representante, por perda de objeto;
9.3. dar ciência ao Serviço Social do Transporte (Sest) - Unidade Foz do Iguaçu-PR, das seguintes ocorrências identificadas nos autos, relacionadas à Concorrência 07/2020:
9.3.1. exigência de comprovação da capacidade técnico-profissional por meio de um só atestado (itens 9.1.3.4.1 e 9.1.3.18 do edital) em contradição com o disposto no item 9.1.3.4 do edital (que admitiria mais de um atestado) , em prejuízo do princípio do julgamento objetivo previsto no art. 2º do Regulamento de Licitações e Contratos do Sest;
9.3.2. exigência, no item 9.1.3.4.1 do edital, de comprovação de todos os serviços licitados (pintura; substituição e impermeabilização de calhas) em um só atestado, executados num mesmo prédio, em prejuízo ao princípio da competitividade previsto no art. 2º do Regulamento de Licitações e Contratos do Sest;
9.3.3. inadequação do item 9.1.3.4.1 do edital, quanto aos quantitativos a serem comprovados de execução de cada um dos serviços especificados (pintura; substituição e impermeabilização de calhas) , os quais deveriam ser especificadas claramente para cada um dos serviços, e não referenciadas a uma área de edificação como um todo, em prejuízo aos princípios da objetividade e da competitividade previstos no art. 2º do Regulamento de Licitações e Contratos do Sest;
9.3.4. exigência de que as licitantes tenham profissional detentor das certidões requeridas na data do certame, contrariamente ao previsto na jurisprudência do TCU (a exemplo dos Acórdão 3291/2014-TCU-Plenário e 2.282/2011-TCU-Plenário) , que admite que a licitante, para fins de habilitação técnica, possa se comprometer a apresentar profissional com o perfil exigido como condição para assinatura do contrato; e 9.3.5. falta de disponibilização de informações sobre o certame no portal da entidade na internet, contrariando a Lei 12.527/2011 (art. 8ª, § 1º, inc. IV, e §§ 2º e 3º) e o Decreto 9.781/2019 (arts. 7º, § 3º, inc. V, e 8º c/c art. 64-A) ;
9.4. autorizar a Selog a realizar as diligências necessárias ao conhecimento dos desdobramentos da Concorrência 07/2020, objeto destes autos, com vistas à identificação de ocorrências que atendam aos requisitos definidos no art. 235 do Regimento Interno do TCU e no art. 106 da Resolução-TCU 259/2014, e da eventual necessidade de representar a este Tribunal, com fulcro no art. 237, inciso VI, do Regimento Interno do TCU;
9.5. determinar à Selog que submeta ao Relator competente os indícios identificados no Regulamento de Licitações e Contratos do Serviço Social do Transporte, para definição das medidas cabíveis.
Foi dado conhecimento do referido acórdão ao Sest/PR (peça 7) e à procuradora da empresa representante (peça 8) .
Salienta-se que o item 9.5 do supracitado Acórdão está sendo tratado em processo apartado de representação (TC Processo 016.631/2021-8) , conforme indicado no despacho de 16/6/2021, à peça 12.
Diligência realizada em cumprimento ao item 9.4 do Acórdão
Em cumprimento ao supracitado item 9.4 da mencionada deliberação, foi realizada a diligência ao Sest/PR, ainda no âmbito do TC Processo 006.709/2021-4, consoante proposto na instrução à peça 13 e comunicado mediante o Ofício 35.967/2021-TCU/Seproc, de 6/7/2021, à peça 15, para informar/encaminhar:
a) acerca das medidas adotadas em relação aos tópicos que foram objeto de ciência à Unidade Jurisdicionada, elencados nos subitens 9.3.1 a 9.3.5 do referido acórdão;
b) sobre a realização de nova licitação para o mesmo objeto;
c) cópia da certidão (de que trata o item 9.1.2.a do edital) apresentada pela licitante Duma Empreendimentos Ltda. (CNPJ: 72.040.892/0001-65) na Concorrência 7/2020, que fizera referência a outra empresa (Duma Engenharia Empreendimentos Ltda., CNPJ: 13.303.407/0001-30, sediada em Natal-RN) , divergência que motivou a sua inabilitação, conforme indicado na ata do referido certame licitatório de 18/2/2021;
d) demais informações que julgar necessárias; e
e) designação formal de interlocutor que conheça da matéria para dirimir eventuais dúvidas, informando nome, função/cargo, e-mail e telefone de contato.
Documentos apresentados pela Unidade Jurisdicionada
	a) resposta do Sest/PR (procuração à peça 17) à supracitada diligência, com data de 3/8/2021 (peça 18) ;
	b) cópia da certidão negativa de débitos relativos aos tributos federais e à dívida ativa da União, apresentada pela licitante Duma Empreendimentos Ltda. (CNPJ: 72.040.892/0001-65) , emitida em 29/7/2020, com validade até 25/1/2021, sendo que no documento consta o nome de outra empresa, a Duma Engenharia Empreendimentos Ltda. (CNPJ 13.303.407/0001-30) (peça 19) ;
	c) ata de sessão de julgamento de habilitação da Concorrência 7/2020, de 18/2/2021 (peça 20, p. 1-2) ;
	d) documento de consulta em 17/2/2021, atestando que as informações disponíveis na Secretaria da Receita Federal do Brasil (RFB) e na Procuradoria-Geral da Fazenda Nacional (PGFN) sobre o CNPJ 72.040.892/0001-65 eram insuficientes para a emissão de certidão de débitos relativos a créditos tributários federais e à dívida ativa da União, por meio da internet (peça 20, p. 3) ;
	d) certidão negativa de débitos relativos aos tributos federais e à dívida ativa da União, em nome da empresa Duma Engenharia Empreendimentos Ltda. (CNPJ 13.303.407/0001-30) , emitida em 9/2/2021, com validade até 8/8/2021 (peça 20, p. 4) ;
	e) documento de registro do CNPJ 13.303.407/0001-30, referente à empresa Duma Engenharia Empreendimentos Ltda., emitido em 18/2/2021 (peça 20, p. 5) ;
	f) documento de Consulta de Quadro de Sócios e Administradores - QSA da empresa Duma Engenharia Empreendimentos Ltda. (CNPJ 13.303.407/0001-30) , emitido em 18/2/2021 (peça 20, p. 6-7) ;
	g) documento de registro do CNPJ 72.040.892/0001-65, referente à empresa Duma Empreendimentos Ltda., emitido em 18/2/2021 (peça 20, p. 8) ; e
	h) documento de Consulta de Quadro de Sócios e Administradores - QSA da empresa Duma Empreendimentos Ltda. (CNPJ 72.040.892/0001-65) , emitido em 18/2/2021 (peça 20, p. 9-10) ;
Resposta da Unidade Jurisdicionada (peça 18) 
	a) o Sest/PR esclarece, em relação aos itens "a" e "b" da referida diligência, que dará início a novo processo licitatório para o referido objeto, levando em consideração o que ficou decidido por esta Corte de Contas;
	b) o Sest/PR, adicionalmente, informa, acerca desse mencionado certame pretendido, que novo edital ainda não foi publicado e aguarda a atualização e a aprovação de planilha financeira (em relação ao processo de contratação iniciado anteriormente) pelo setor da Engenharia do Sest e Senat, tendo em vista o aumento de valores dos materiais que serão empregados na execução do objeto, de modo a evitar que a nova licitação acabe deserta pela falta de empresas interessadas em virtude dos baixos valores anteriormente previstos; e
	c) no que diz respeito ao item "c" da referida diligência, o Sest/PR encaminha os documentos inseridos nas peças 19 e 20, listados acima em "Documentos apresentados pela Unidade Jurisdicionada" (itens "b" até "h") , visando atestar a divergência noticiada.
Análise das respostas à diligência (peça 22) 
Na instrução à peça 22, foi ressaltado que o Tribunal, ao não conhecer a representação constante do TC 00.709/2021-7, considerou prejudicado o pedido de medida cautelar formulado pela representante, conforme deliberado nos itens 9.1 e 9.2 do Acórdão 7298/2021-TCU-Primeira Câmara.
Ademais, concluiu-se que a Unidade Jurisdicionada demonstrou o compromisso de adequar o futuro procedimento licitatório para não repetir as falhas apontadas no item 9.3 do referido acórdão.
No que concerne à divergência documental que resultou na inabilitação da empresa Duma Empreendimentos Ltda. (CNPJ: 72.040.892/0001-65) do certame, verificou-se que a certidão negativa de débitos relativos aos tributos federais e à dívida ativa da União, emitida em 29/7/2020 com validade até 25/1/2021, refere-se a outra empresa, a Duma Engenharia Empreendimentos Ltda. (CNPJ 13.303.407/0001-30) , conforme documento à peça 19, caracterizando indício de dolo em fraudar a licitação, fato que motivou a autuação da presente representação.
Como encaminhamento, foi proposta a oitiva da sociedade empresária Duma Empreendimentos Ltda. (CNPJ 72.040.892/0001-65) , para manifestar-se sobre a referida irregularidade, consubstanciada na apresentação de documentação de outra empresa (Duma Engenharia Empreendimentos Ltda., CNPJ 13.303.407/0001-30) para comprovar sua regularidade fiscal na Concorrência 7/2020, realizada pelo Sest/PR, alertando-se para a possibilidade de aplicação da penalidade de declaração de inidoneidade, com base no art. 46 da Lei 8.443/1992.
Ante as razões expostas por esta unidade técnica, o Relator, mediante despacho à peça 24, conheceu da representação e autorizou a realização da oitiva proposta.
Todavia, mesmo após várias tentativas de notificação do representante legal da sociedade empresária (peças 25, 28, 29, 34 e 35) , não foi apresentada resposta à oitiva. 
Por essa razão, foi realizada a notificação via edital, nos termos do art. 179, inciso III, do Regimento Interno do TCU (peças 37-39) . O edital foi publicado no Diário Oficial da União em 14/4/2022, estabelecendo o prazo de quinze dias, a contar da publicação, para que a empresa se pronunciasse (peça 39) .
Esgotado o prazo estabelecido, a empresa permaneceu silente, sendo que, até o momento, ainda não apresentou sua resposta.
Apresentado o histórico do processo, passa-se ao exame técnico e à proposta de encaminhamento. 

	D. Histórico de Comunicações

	Despacho do Relator
	Peça 24
	24/11/2021

	Ofícios Encaminhados À Sociedade Empresarial

	Ao Sr. Representante Legal de Duma Empreendimentos Ltda.
	Ofício 67301/2021-Secomp-4, de 28/11/2021 (peça 25) 

		Ofício 0757/2022-Secomp-4, de 18/1/2022 (peça 29) 

		Ofício 0758/2022-Secomp-4, de 18/1/2022 (peça 28) 

		Ofício 10364/2022-Secomp-4, de 14/3/2022 (peça 35) 

		Ofício 10365/2022-Secomp-4, de 14/3/2022 (peça 34) 

	À sociedade empresária Duma Empreendimentos Ltda.
	Edital 0560/2022-Secomp-4, de 14/4/2022 (peças 38-39) 

	E. Documentos Apresentados em Resposta à Oitiva

	Até o momento, a empresa não apresentou resposta à oitiva.

	F. Exame Técnico

	F.1. Exame da oitiva realizada:
Esgotados os meios para notificação da empresa Duma Empreendimentos Ltda., verifica-se que, até o momento, a resposta à oitiva ainda não foi apresentada. Sendo assim, entende-se que a referida empresa deve ser considerada revel, podendo-se dar prosseguimento ao processo, nos termos do art. 250, §7º c/c art. 202, §8º, do Regimento Interno do TCU.
A fraude sobre a qual a empresa foi chamada em oitiva consiste na divergência documental que resultou na sua inabilitação da Concorrência 7/2022. Com efeito, a certidão negativa de débitos relativos aos tributos federais e à dívida ativa da União apresentada pela Duma Empreendimentos Ltda (CNPJ 72.040.892/0001-65) , emitida em 29/7/2020, com validade até 25/1/2021, refere-se a outra empresa, a Duma Engenharia Empreendimentos Ltda. (CNPJ 13.303.407/0001-30) , conforme documento à peça 19.
Observa-se que o certame foi realizado em 18/2/2021 (Ata à peça 20, p. 1-2) . Os documentos de consulta ao site da Receita Federal, em 17/2/2021 (véspera do certame) dão conta de que as informações então disponíveis sobre o CNPJ 72.040.892/0001-65 na Secretaria da Receita Federal do Brasil (RFB) e na Procuradoria-Geral da Fazenda Nacional (PGFN) eram insuficientes para a emissão de certidão concernente ao referido CNPJ, conforme documento à peça 20, p. 3.
Diante da comprovada impossibilidade de a empresa licitante Duma Empreendimentos Ltda. (CNPJ: 72.040.892/0001-65) obter a referida certidão negativa junto à Receita Federal (peça 20, p. 3) , verifica-se que houve a tentativa dessa empresa de conseguir sua habilitação no certame mediante a apresentação do mesmo tipo de certidão obtida com o proveito do nome assemelhado de outra empresa, a Duma Engenharia Empreendimentos Ltda. (CNPJ 13.303.407/0001-30) . Entende-se que a apresentação da certidão em nome de outra empresa caracteriza fraude comprovada à licitação, razão pela qual será proposto que o Tribunal declare a inidoneidade da empresa Duma Empreendimentos Ltda. (CNPJ: 72.040.892/0001-65) para participar de licitações na Administração Pública Federal, nos termos do art. 46 da Lei 8.443/1992.
Ademais, considerando que a gravidade do fato pode vir a provocar repercussões na esfera penal, será proposta a remessa de cópia da deliberação que vier a ser adotada nestes autos à Procuradoria da República no Estado do Paraná para ajuizamento das ações cabíveis, em analogia ao art. 209, § 7º, do Regimento Interno do TCU.
Tal entendimento possui amparo na jurisprudência do Tribunal, segundo a qual a apresentação de atestados com conteúdo falso caracteriza ilícito administrativo gravíssimo, fere os princípios da moralidade, da isonomia e da competitividade aplicáveis a todas as licitações públicas e faz surgir a possibilidade de o TCU declarar a inidoneidade da empresa fraudadora para participar de licitação na Administração Pública Federal, independentemente de a fraude ter resultado em prejuízo financeiro para a Administração (Acórdão 2677/2014-TCU-Plenário, relator Ministro Bruno Dantas) .
Na mesma linha, ao prolatar o Acórdão 548/2007-TCU-Plenário (relator Ministro Guilherme Palmeira) , o Tribunal entendeu que uso de certidões adulteradas com o fim de demonstrar regularidade fiscal de licitante constitui fraude ao certame e conduz à declaração de inidoneidade da empresa responsável para participar de licitações no âmbito da Administração Pública Federal.
Saliente-se que, hipoteticamente, se tivesse sido comprovado por outros meios que a Duma Empreendimentos Ltda não estava impedida de obter a referida certidão negativa junto à Receita Federal, seria razoável afastar o seu intuito de fraudar a licitação, considerando-se que a utilização do mesmo documento com nome de outra empresa não teria um proveito justificável, o que poderia indicar que essa divergência documental teria decorrido de maneira fortuita.
Todavia, ao ser chamada a se manifestar nos autos sobre a fraude, a empresa não contrapôs à certidão apresentada na licitação alguma prova da sua regularidade fiscal, ato que eventualmente demonstraria a boa-fé dos seus administradores. Tampouco preocupou-se em comprovar que a utilização da certidão irregular teria ocorrido de forma acidental, casual ou esporádica. Ao contrário, como visto, a empresa não respondeu à oitiva, mesmo após várias tentativas de notificação, inclusive por edital, razão pela qual o processo corre à sua revelia.
Importante ressaltar que a referida fraude documental não se enquadra como conduta sujeita à penalidade no Regulamento de Licitações e Contratos do Sest, ainda que frontalmente contrária aos princípios da legalidade, da moralidade e da probidade elencados no art. 2º desse regulamento, abaixo transcrito:
Art. 2º - A licitação destina-se a selecionar a proposta mais vantajosa para o Sest e será processada e julgada em estrita conformidade com os princípios básicos da legalidade, da impessoalidade, da moralidade, da igualdade, da publicidade, da probidade, da vinculação ao instrumento convocatório, do julgamento objetivo e dos que lhe são correlatos, inadmitindo-se critérios que frustrem seu caráter competitivo.
Consoante já mencionado nesta instrução, esse fato, constante do item 9.5 da deliberação em apreço, já foi tratado em processo apartado de representação (TC Processo 016.631/2021-8) , cujo Acórdão 18/2022-TCU-Segunda Câmara, relator Ministro Augusto Sherman Cavalcanti assim deliberou:
9.2. recomendar ao Serviço Social do Transporte - Conselho Nacional, com fundamento no art. 250, inciso III, do Regimento Interno/TCU, c/c o art. 11 da Resolução - TCU 315/2020, que avalie a conveniência e oportunidade de inserir no seu Regulamento de Licitações e Contratos (RLC) regra de sanções administrativas visando vedar e punir atos ilícitos praticados por licitantes no curso dos certames licitatórios conduzidos por essa Entidade, atendendo aos princípios da legalidade, da impessoalidade, da moralidade, da igualdade e da probidade, elencados no art. 2º do referido regulamento, em analogia às regras dispostas no art. 7º da Lei 10.520/2002, no art. 84 da Lei 13.303/2016, nos arts. 155 e 156 da Lei 14.333/2021, no art. 136, § 3º, II, do RLC do Banco do Brasil e art. 102, § 1º, I, do RLC do Banco da Amazônia, informando, no prazo de 60 dias as providências porventura adotadas e/ou pretendidas, acompanhadas do respectivo cronograma de execução, estipulando, no mínimo, as atividades a serem desenvolvidas, os respectivos responsáveis e prazos.
Por fim, cabe anotar que a apreciação que se faz, nos presentes autos, acerca da fraude documental ora em questão está embasada em documentos novos obtidos na diligência acima mencionada (incluindo a certidão que é o cerne do indício de irregularidade) , documentos esses que não constavam dos autos do TC Processo 006.709/2021-4 quando da prolação do Acórdão 7298/2021-TCU-Primeira Câmara.
Desse modo, o fato de o referido acórdão não ter acolhido, naquele momento, a proposta, formulada pela Selog, de oitiva da Duma Empreendimentos Ltda. quanto aos indícios de fraude documental inferidos da leitura da ata da sessão do certame, se deu no contexto da ausência, até então, do principal documento comprobatório do fato inquinado (a certidão) .
Agora, diante dos documentos novos obtidos, a irregularidade mostra-se suficientemente documentada, a justificar, portanto, a proposta de declaração da inidoneidade da empresa.

	G. Conclusão

	Esgotados os meios para notificação da empresa Duma Empreendimentos Ltda., entende-se que ela deve ser considerada revel, nos termos do art. 250, §7º c/c art. 202, §8º, do Regimento Interno do TCU.
Da análise empreendida, verificou-se a ocorrência de fraude comprovada à Concorrência 7/2020, da Unidade em Foz do Iguaçu-PR (086) do Serviço Social do Transporte (Sest) , perpetrada pela sociedade empresária Duma Empreendimentos Ltda (CNPJ 72.040.892/0001-65) , consistente na apresentação de documentação de outra empresa (Duma Engenharia Empreendimentos Ltda., CNPJ 13.303.407/0001-30) , razão pela qual será proposto que a representação seja considerada procedente e que o Tribunal declare a inidoneidade da empresa fraudadora para participar de licitações na Administração Pública Federal, nos termos do art. 46 da Lei 8.443/1992.
Adicionalmente, será proposta a remessa de cópia da deliberação que vier a ser adotada nestes autos à Procuradoria da República do Estado do Paraná para ajuizamento das ações cabíveis, em analogia ao art. 209, § 7º, do Regimento Interno do TCU.

	H. Impacto dos Encaminhamentos Propostos

	Haverá impacto relevante na Unidade Jurisdicionada e/ou na sociedade, decorrente dos encaminhamentos propostos?
	Não

	I. Pedido de Ingresso aos Autos, de Informações/Vistas/Cópias, e de Sustentação Oral

	Há pedido de ingresso aos autos feito por terceiros?
	Não

	Há pedido de informações/vistas/cópia do processo?
	Não

	Há pedido de sustentação oral feito por terceiros?
	Não

	J. Processos Conexos, de Contas e Apensos

	Há processos conexos noticiando possíveis irregularidades na contratação ora em análise?
	Sim

	Número do TC
	Descrição Sumária
	Estado Atual
	Situação Atual

	TC Processo 006.709/2021-4
	Representação sobre possíveis irregularidades na Concorrência 7/2020, do Sest/PR, no âmbito do qual foi prolatado o Acórdão 7298/2021-TCU-Primeira Câmara, que não conheceu a representação, mas autorizou a Selog a promover diligências para aprofundar o caso, dando origem ao presente processo.
	Encerrado
	Arquivado

	Há processos de contas referentes ao (s) exercício (s) em que as irregularidades ocorreram?
	Não

	Há processos apensos?
	Não

	K. Proposta de Encaminhamento

	Em virtude do exposto, propõe-se:
35.1.	conhecer da representação, satisfeitos os requisitos de admissibilidade constantes no art. 237, inciso VI e parágrafo único, do Regimento Interno/TCU, e no art. 103, § 1º, da Resolução - TCU 259/2014;
35.2.	no mérito, considerar a presente representação procedente;
35.3.	considerar revel a sociedade empresária Duma Empreendimentos Ltda (CNPJ 72.040.892/0001-65) , nos termos do art. 12, § 3º, da Lei 8.443/1992 e do art. 250, §7º c/c art. 202, §8º, do Regimento Interno/TCU;
35.4.	declarar a inidoneidade da sociedade empresária Duma Empreendimentos Ltda (CNPJ 72.040.892/0001-65) para participar de licitação na Administração Pública Federal, nos termos do art. 46 da Lei 8.443/1992, em virtude de prática fraudulenta comprovada na Concorrência 7/2020 Unidade em Foz do Iguaçu-PR (086) do Serviço Social do Transporte (Sest) ;
35.5.	remeter cópia da deliberação que vier a ser adotada nestes autos à Procuradoria da República no Estado do Paraná para ajuizamento das ações cabíveis, em analogia ao art. 209, § 7º, do Regimento Interno/TCU;
35.6	arquivar os presentes autos, nos termos do art. 250, I, c/c art. 169, V, do Regimento Interno/TCU.

É o relatório.

não há

Não atuou.

REPRESENTAÇÃO. IRREGULARIDADES NA CONCORRÊNCIA 07/2020. OITIVA. REVELIA. FRAUDE À LICITAÇÃO. CONHECIMENTO. DECLARAÇÃO DE INIDONEIDADE. ARQUIVAMENTO.

REPRESENTAÇÃO (REPR)

Secretaria de Controle Externo de Aquisições Logísticas (Selog).

Em apreciação, representação formulada pela Secretaria de Controle Externo de Aquisição Logística - Selog (peça 1) , em cumprimento ao item 9.4 do Acórdão 7298/2021-TCU-Plenário, acerca de indícios de fraude à licitação no âmbito da Concorrência 07/2020, conduzida pelo Serviço Social do Transporte - Conselho Regional no Estado do Paraná (Sest/PR) , tendo por objetivo contratar empresa especializada em engenharia para execução de pintura da unidade, substituição e impermeabilização de calhas da unidade B086 do Sest/PR em regime de empreitada por preço global.
O Acórdão 7298/2021-TCU-Plenário (peça 4) foi prolatado no âmbito do TC Processo 006.709/2021-4 (representação) , cujo subitem 9.4. transcreve-se a seguir:
9.4. autorizar a Selog a realizar as diligências necessárias ao conhecimento dos desdobramentos da Concorrência 07/2020, objeto destes autos, com vistas à identificação de ocorrências que atendam aos requisitos definidos no art. 235 do Regimento Interno do TCU e no art. 106 da Resolução-TCU 259/2014, e da eventual necessidade de representar a este Tribunal, com fulcro no art. 237, inciso VI, do Regimento Interno do TCU;
A Selog, em atendimento à deliberação, realizou diligência junto ao Sest/PR (peças 13 e 15) , destacando-se a solicitação de cópia da certidão apresentada pela licitante Duma Empreendimentos Ltda. (CNPJ: 72.040.892/0001-65) na Concorrência 7/2020, que fizera referência a uma outra empresa (Duma Engenharia Empreendimentos Ltda., CNPJ: 13.303.407/0001-30, sediada em Natal-RN) , divergência essa que motivou a sua inabilitação, conforme indicado na ata do referido certame licitatório de 18/2/2021.
Em resposta (peças 17 e 18) , o Sest/PR encaminhou a seguinte documentação:
i) cópia da certidão negativa de débitos relativos aos tributos federais e à dívida ativa da União, apresentada pela licitante Duma Empreendimentos Ltda. (CNPJ: 72.040.892/0001-65) , emitida em 29/7/2020, com validade até 25/1/2021, sendo que no documento consta o nome de outra empresa, a Duma Engenharia Empreendimentos Ltda. (CNPJ 13.303.407/0001-30) (peça 19) ;
ii) ata de sessão de julgamento de habilitação da Concorrência 7/2020, de 18/2/2021 (peça 20, p. 1-2) ;
iii) documento de consulta em 17/2/2021, atestando que as informações disponíveis na Secretaria da Receita Federal do Brasil (RFB) e na Procuradoria-Geral da Fazenda Nacional (PGFN) sobre o CNPJ 72.040.892/0001-65 eram insuficientes para a emissão de certidão de débitos relativos a créditos tributários federais e à dívida ativa da União, por meio da internet (peça 20, p. 3) ;
iv) certidão negativa de débitos relativos aos tributos federais e à dívida ativa da União, em nome da empresa Duma Engenharia Empreendimentos Ltda. (CNPJ 13.303.407/0001-30) , emitida em 9/2/2021, com validade até 8/8/2021 (peça 20, p. 4) ;
v) documento de registro do CNPJ 13.303.407/0001-30, referente à empresa Duma Engenharia Empreendimentos Ltda., emitido em 18/2/2021 (peça 20, p. 5) ;
vi) documento de Consulta de Quadro de Sócios e Administradores - QSA da empresa Duma Engenharia Empreendimentos Ltda. (CNPJ 13.303.407/0001-30) , emitido em 18/2/2021 (peça 20, p. 6-7) ;
vii) documento de registro do CNPJ 72.040.892/0001-65, referente à empresa Duma Empreendimentos Ltda., emitido em 18/2/2021 (peça 20, p. 8) ; e
viii) documento de Consulta de Quadro de Sócios e Administradores - QSA da empresa Duma Empreendimentos Ltda. (CNPJ 72.040.892/0001-65) , emitido em 18/2/2021 (peça 20, p. 9-10) .
A unidade instrutiva concluiu que a divergência documental, motivadora da inabilitação da empresa Duma Empreendimentos Ltda. (CNPJ: 72.040.892/0001-65) do referido certame, caracteriza indício de dolo em fraudar a licitação, propondo a oitiva daquela empresa ante a possibilidade de aplicação da penalidade de declaração de inidoneidade, com base no art. 46 da Lei 8.443/1992 (peças 22 e 23) . Em vista disso, autorizei a oitiva daquela sociedade empresarial (peça 24) .
Após infrutíferas tentativas de notificação do representante legal da sociedade empresária (peças 25, 28, 29, 34 e 35) , e ante a ausência de resposta à oitiva, procedeu-se à notificação via edital, nos termos do art. 179, inciso III, do Regimento Interno do TCU (peças 37-39) . Transcorrido o prazo regimental estabelecido, a empresa Duma Empreendimentos Ltda. (CNPJ: 72.040.892/0001-65) permaneceu silente.
Nesse escopo, a Selog sugere que a referida empresa deve ser considerada revel, podendose dar prosseguimento ao processo.
Quanto ao mérito sobre a divergência documental, a unidade especializada assevera que a apresentação da certidão em nome de outra empresa caracteriza fraude comprovada à licitação e, em consequência, propõe que seja declarada a inidoneidade da empresa Duma Empreendimentos Ltda. (CNPJ: 72.040.892/0001-65) para participar de licitações na Administração Pública Federal, nos termos do art. 46 da Lei 8.443/1992 (peças 42 a 44) .
Feito esta breve introdução, passo a decidir.
De início, registro que conheci da representação, nos termos do art. 237, inciso VI, do Regimento Interno do TCU (peça 24) .
Instada a apresentar suas justificativas sobre a fraude documental constatada, a sociedade empresária Duma Empreendimentos Ltda. (CNPJ: 72.040.892/0001-65) quedou-se inerte, restando caracterizada sua revelia, nos termos do art. 12, § 3º, da Lei 8.443/1992.
A revelia do responsável não impede o seguimento do feito. Ao não apresentar sua defesa, deixou de produzir prova em seu favor, mediante a apresentação de justificativas e documentos que afastem a irregularidade apontada nos autos, a teor do que dispõe o art. 46 da Lei 8.443/1992.
A Comissão Permanente de Licitação do Sest/PR, ao constatar essa divergência documental durante o julgamento da documentação de habilitação relativa à Concorrência 7/2020, concluiu pela inabilitação da empresa Duma Empreendimentos Ltda. (CNPJ: 72.040.892/0001-65) , nos termos da Ata de Sessão de Julgamento de Envelope de Habilitação (peça 20, p. 1-2) , verbis:
A comissão de licitação realizou as análises nos documentos encaminhados, onde foi identificado divergência na Certidão Negativa Federal da União, sendo apresentado um CNPJ divergente dos documentos encaminhados no envelope de habilitação.
A certidão negativa encaminhada faz referência a empresa Duma Engenharia Empreendimentos Ltda, cujo CNPJ: l3.303.407/0001-30, endereço de localização Avenida Senador Salgado Filho. 2190 - Sala 131, Bairro Lagoa Nova, Natal/RN.
Destacamos que o envelope e demais documentos encaminhados tratam-se da empresa Duma Empreendimentos Ltda, CNPJ:72.040.892/0001-65, endereço de localização Rua Amaldo braz prestes. 120 - Bairro Industrial, Barracão/PR.
No caso vertente, de fato, a certidão negativa de débitos relativos aos tributos federais e à dívida ativa da União, acostada à peça 20, p. 4, foi emitida em nome da empresa Duma Engenharia Empreendimentos Ltda. (CNPJ 13.303.407/0001-30) , parcialmente homônima e estranha ao certame então em andamento no Sest/PR.
Concordo com o entendimento da Selog de que a atuação da empresa Duma Empreendimentos Ltda. (CNPJ: 72.040.892/0001-65) , no intuito de conseguir sua habilitação na Concorrência 7/2020, buscou fraudar o referido certame licitatório, ao apresentar juntamente com sua documentação de habilitação certidão negativa de débitos relativos aos tributos federais e à dívida ativa da União em nome da sociedade empresária Duma Engenharia Empreendimentos Ltda. (CNPJ 13.303.407/0001-30) .
A jurisprudência do TCU sobre a matéria é vasta, a exemplo dos Acórdãos 767/2005, 548/2007, 1.433/2010, 2.179/2010, 1.340/2011, 3.617/2013, 48/2014, 2.458/2015, todos do Plenário, cabendo destacar os seguintes enunciados:
A apresentação de atestados com conteúdo falso caracteriza ilícito administrativo gravíssimo, fere os princípios da moralidade, da isonomia e da competitividade aplicáveis a todas as licitações públicas e faz surgir a possibilidade de o TCU declarar a inidoneidade da empresa fraudadora para participar de licitação na Administração Pública Federal, independentemente de a fraude ter resultado em prejuízo financeiro para a Administração (Acórdão 2677/2014-TCU-Plenário, relator Ministro Bruno Dantas) .
A apresentação de atestado com conteúdo falso configura, por si só, prática de fraude à licitação e enseja declaração de inidoneidade da empresa fraudadora para participar de licitação na Administração Pública Federal, uma vez que o tipo administrativo previsto no art. 46 da Lei 8.443/1992 consiste em ilícito formal ou de mera conduta, sem a necessidade de concretização do resultado (Acórdão 2233/2019-TCU-Plenário, relator Ministro Benjamin Zymler) .
Registro que a fraude documental ora em questão se fundamenta em documentos novos obtidos na diligência realizada pela unidade técnica junto ao Sest/PR, especialmente a certidão negativa de débitos relativos aos tributos federais e à dívida ativa da União (peça 20, p. 4) , que não constavam dos autos do TC Processo 006.709/2021-4, quando da prolação do Acórdão 7298/2021-TCU-Primeira Câmara.
Destaco, ainda, que a empresa Duma Empreendimentos Ltda. (CNPJ: 72.040.892/0001-65) não contrapôs à certidão negativa de débitos relativos aos tributos federais e à dívida ativa da União (peça 20, p. 4) alguma prova da sua regularidade fiscal, ato que eventualmente demonstraria a boa-fé dos seus administradores. Tampouco preocupou-se em comprovar que a utilização da certidão irregular teria ocorrido de forma acidental, casual ou esporádica.
Diante do exposto, acolho o parecer da unidade técnica, o qual incorporo como razões de decidir, e voto para que o Tribunal adote o acórdão que ora submeto à deliberação deste Colegiado.
TCU, Sala das Sessões, em 3 de agosto de 2022.
Ministro VITAL DO RÊGO 
Relator